【裁判字號】    97,簡上,117
【裁判日期】    980415
【裁判案由】    確認所有權存在
【裁判全文】
臺灣板橋地方法院民事判決             97年度簡上字第117號
上  訴  人  丁○○○
追 加 原告  己○○
            乙○○
            戊○○
            丙○○
                        樓
            庚○○
                        樓
共      同
訴訟代理人  呂純純律師
被  上訴人  甲○○
                      （現所在不明，已為公示送達）
上列當事人間請求確認所有權存在事件，上訴人對於中華民國97
年1 月11日本院板橋簡易庭96年度板簡字第10041 號第一審判決
提起上訴，追加原告為訴之追加，經本院於民國98年4 月1 日言
詞辯論終結，判決如下：
    主  文
原判決廢棄。
確認坐落台北縣土城市○○段一八四地號土地上建物即門牌號碼
台北縣土城市○○路○段一二五巷二弄六五號一、二樓房屋為上
訴人、追加原告所有。
第一、二審訴訟費用由被上訴人負擔。
    事實及理由
壹、程序方面：
一、按訴之變更或追加，非經他造同意，不得為之。但第255 條
    第1 項第2 款至第6 款情形，即：二請求之基礎事實同一者
    。三擴張或減縮應受判決事項之聲明者。四因情事變更而以
    他項聲明代最初之聲明者。五該訴訟標的對於數人必須合一
    確定時，追加其原非當事人之人為當事人者。六訴訟進行中
    ，於某法律關係之成立與否有爭執，而其裁判應以該法律關
    係為據，並求對於被告確定其法律關係之判決者，不在此限
    ，民事訴訟法第446 條第1 項定有明文。本件上訴人於原審
    聲明請求確認坐落台北縣土城市○○段184 地號土地（下稱
    系爭土地）上建物即門牌號碼台北縣土城市○○路○ 段125
    巷2 弄65號1 、2 樓房屋（下稱系爭房屋）為上訴人所有，
    嗣於提起上訴後，追加己○○、乙○○、戊○○、丙○○、
    庚○○為原告，並變更聲明為確認坐落系爭土地上之系爭房
    屋為上訴人、追加原告所有，核其請求之基礎事實同一，且
    屬擴張應受判決事項之聲明，依照前開規定，並無不合，應
    予准許。
二、次按因不動產之物權或其分割或經界涉訟者，專屬不動產所
    在地之法院管轄，民事訴訟法第10條第1 項定有明文。查本
    件確認所有權之所在地在台北縣土城市○○里○○路○ 段12
    5 巷2 弄65號，在本院管轄區域內，依前開規定，本院就本
    件訴訟具有管轄權。
三、被上訴人經合法通知，未於言詞辯論期日到場，核無民事訴
    訟法第386 條所列各款情形，爰依上訴人、追加原告之聲請
    ，由其一造辯論而為判決。
貳、實體方面：
一、上訴人、追加原告主張：
  (一)上訴人有意購買土地興建房屋，遂於民國61年間，經由上訴
    人之亡夫顏福雄代上訴人透過第三人藍平六介紹向第三人林
    發購買系爭土地，上訴人並自行出資於系爭土地上興建系爭
    房屋，62年興建完成。於系爭房屋即將興建完成之際，被上
    訴人向上訴人表示有高度意願購買系爭房屋與土地，雙方為
    求日後系爭房屋所有權移轉方便，乃約定於房屋興建完成後
    先直接以被上訴人之名義為房屋稅繳納義務人，並約定於買
    賣契約條件全部談妥且被上訴人全數價金給付與上訴人後，
    上訴人再將系爭房屋之占有與所有權移轉予被上訴人。然查
    於系爭房屋正式完工後，被上訴人卻遲遲不與上訴人具體商
    議買賣條件，亦未支付房屋買賣價金，其後更隨即出國而與
    上訴人失去聯絡，上訴人乃自62年間與丈夫居住於系爭房屋
    內迄今，是系爭房屋雖係以被上訴人之名義為納稅義務人，
    然真正所有權人為原始起造人之上訴人，而非被上訴人；又
    上訴人自62年占有與使用系爭房屋時起，均係以所有之意思
    為占有，而對於所有系爭房屋之興建、修繕、房屋稅金、水
    電等一切相關費用均由上訴人支付，上訴人占有系爭房屋之
    時間迄今已長達34年，占有期間均無中斷，依民法第769 條
    、第944 條第1 項，上訴人亦應已時效而取得系爭房屋所有
    權。為此，訴請確認系爭土地上之系爭房屋所有權人為上訴
    人。
  (二)退步言之，如認系爭房屋之原始起造人為上訴人亡夫顏福雄
    ，則因上訴人與追加原告為顏福雄之全體合法概括繼承人，
    上訴人與追加原告即因繼承而為系爭房屋之所有權人，而得
    提起本件之確認之訴（原審為上訴人敗訴判決，上訴人不服
    提起上訴，並追加己○○、乙○○、戊○○、丙○○、庚○○為原告）。併為上訴聲明及追加訴之聲明：如主文所示。
二、按夫妻如係以法定財產制為其夫妻財產制，則以妻為登記名
    義人之不動產，除屬妻之原有財產或特有財產外，在善意第
    三者因信賴登記，自妻受讓取得不動產所有權以前，依（修
    正前）民法第1017條第2 項規定，應認為屬於夫之所有，最
    高法院著有63年台上字第1895號判例可參（本則判例雖經最
    高法院91年度第8 次民事庭會議決議不再援用，惟係因民法
    第1016條已刪除、第1017條已修正，對於修正前之事件，本
    判例自仍應予適用）。本件上訴人於原審主張其自行出資興
    建系爭房屋之事實，經核與證人林木榮具結證稱：（系爭房
    屋）伊記得是在32年前建造的，因為這塊土地的地主原先是
    伊父親，伊父親賣給顏先生，顏先生就是顏福雄，而我就住
    在隔壁，…，我看到土地及房子都是顏先生在處理等語（見
    原審卷第101 至102 頁）顯有不符，且上訴人所提出系爭房
    屋64年至95年房屋稅繳款書影本（見原審卷第6 至28頁），
    充其量僅能認定系爭房屋稅由上訴人繳納，不能憑以認定上
    訴人為系爭房屋起造人；又系爭土地雖登記為上訴人所有，
    有上訴人於提出之土地登記謄本附卷可稽（見原審卷第86至
    90頁），惟亦係於73年與77年間完成登記，上訴人既未能提
    出61年間之買賣契約等資料，不足以憑土地登記謄本認定係
    上訴人於61年間透過其夫顏福雄買受系爭房屋所坐落之系爭
    土地。至上訴人提出臺灣電力公司北南區營業處95年12月25
    日北南費核代字第A9500495號書函，亦載明原始憑證已逾保
    存期限，業經銷燬，無從發給用電證明等語（見原審卷第95
    頁），亦不足以認定上訴人係起造人，上訴人復未能提出建
    造系爭房屋資金來源證明，衡以上訴人於61年系爭房屋建造
    時僅20餘歲，依當時國內經濟狀況，苟其非繼承或收受贈與
    ，豈有20幾歲女子身邊隨時有30餘萬元之理？上訴人所述顯
    違常情，況依前開判例，不論系爭房屋於61年建造時資金係
    上訴人或上訴人之夫提供，上訴人既未主張並提出建造資金
    係其特有財產或原有財產，依當時民法第1017條第2 項規定
    ，應認為屬於其夫顏福雄所有，上訴人主張其因建造系爭房
    屋而取得所有權云云，自不足採。又上訴人於原審另主張依
    民法第769 條之規定，時效取得系爭房屋所有權云云，因民
    法第769 條規定之法律效果係得請求登記為所有人，且本件
    亦非於民法物權編施行前，占有他人未登記之不動產，並無
    依民法物權編施行法第8 條之規定，自物權編施行之日起，
    視為所有人可言，故不論上訴人是否符合時效取得之要件，
    並不能對於原非所有權人之被上訴人當然取得所有權，是上
    訴人時效取得之主張，亦不足採。
三、次查，系爭房屋之所有權人即上訴人之夫顏福雄已於86年3
    月19日死亡，其繼承人為上訴人及追加原告己○○、乙○○
    、戊○○、丙○○、庚○○等6 人，此有繼承系統表、財政
    部台灣省北區國稅局遺產稅免稅證明書、遺產稅不計入遺產
    總額證明書、被繼承人顏福雄除戶戶籍謄本及上訴人、追加
    原告之戶籍謄本等件在卷可稽（見本院卷第42至55頁），系
    爭房屋之所有權已由上訴人、追加原告繼承甚明，則上訴人
    、追加原告基於繼承之法律關係，主張其等為系爭房屋之所
    有權人，請求確認系爭土地上之系爭房屋為其等所有，自屬
    有理。
四、綜上所述，上訴人於原審主張其為系爭房屋之原始起造人，
    及依民法第769 條規定，主張其因時效取得系爭房屋所有權
    ，而訴請確認其為系爭房屋之所有權人，雖無足取，惟其於
    本院與追加原告主張其等已因繼承而為系爭房屋之所有權人
    ，則屬有據。從而，上訴人、追加原告基於繼承之法律關係
    ，請求確認系爭土地上之系爭房屋為其等所有，為有理由，
    應予准許。原審未及審酌上訴人、追加原告上開已因繼承取
    得系爭房屋所有權之主張，而駁回上訴人之請求，容有未洽
    。上訴意旨指摘原判決不當，求予廢棄改判，為有理由，爰
    由本院予以廢棄改判，並依追加原告之聲明，判決如主文第
    2 項所示。
五、據上論結，本件上訴為有理由，依民事訴訟法第463 條、第
    436 條之1 第3 項、第450 條、第385 條第1 項前段、第78
    條，判決如主文。
中    華    民    國    98    年    4     月    15    日
                  民事第一庭  審判長  法  官  李世貴
                                      法  官  黎文德
                                      法  官  高文淵
以上正本證明與原本相符
本判決不得上訴
中    華    民    國    98    年    4     月    15    日
                                      書記官  許慧貞


司法院資訊處製作；財團法人民間司法改革基金會備份。
